ACORDAO-COMPLETO-2402206

ACÓRDÃO 5016/2020 ATA 12/2020 - PRIMEIRA CÂMARA

VISTOS, relatados e discutidos estes embargos de declaração opostos por Gilson Geraldo de Oliveira contra o Acórdão 8831/2019-TCU-Primeira Câmara, por meio do qual o Tribunal negou provimento a seu recurso de reconsideração em face do Acórdão 3111/2018-TCU-Plenáriorimeira, o qual julgou suas contas irregulares, condenando-o em débito no valor histórico de R$ 1.016.144,69 e aplicando-lhe multa no montante de R$ 100.000,00,
ACORDAM os Ministros do Tribunal de Contas da União, reunidos em Sessão da Primeira Câmara, diante das razões expostas pelo Relator, em:
9.1. com fundamento nos arts. 32, inciso II, e 34 da Lei 8.443/1992, conhecer e rejeitar os presentes embargos de declaração; e
9.2. dar ciência deste acórdão ao embargante.

Embargos de declaração interposto por Gilson Geraldo de Oliveira, ex-prefeito do Município de Santo Antônio-RN, contra decisão do Tribunal que conheceu e negou provimento em recurso de reconsideração.

Primeira Câmara

Município de Santo Antônio/RN.

3. Embargante: Gilson Geraldo de Oliveira (XXX.691.814-XX).

13.1. Ministros presentes: Walton Alencar Rodrigues (Presidente), Benjamin Zymler, Bruno Dantas (Relator) e Vital do Rêgo.
13.2. Ministro-Substituto presente: Weder de Oliveira.

BRUNO DANTAS

Ministro Bruno Dantas.

p class="tCU_-_Rel/Voto_-_1º_§">Trata-se de embargos de declaração opostos por Gilson Geraldo de Oliveira (peça 87) contra o Acórdão 8831/2019-TCU-Primeira Câmara, por meio do qual o Tribunal negou provimento a recurso de reconsideração interposto pelo embargante em face do Acórdão 3111/2018-TCU-Plenáriorimeira. Essa decisão julgou suas contas irregulares, condenou-o em débito no valor histórico de R$ 1.016.144,69 e aplicou-lhe multa no montante de R$ 100.000,00.
2.	Ciente do teor do Acórdão 8831/2019-TCU-Primeira Câmara em 28/2/2020 (peça 86) , Gilson Geraldo de Oliveira opôs os presentes embargos em 10/3/2020 (peça 87) .	
3.	Nesta oportunidade, o embargante alega que a deliberação recorrida estaria eivada de contradição, tendo em vista que "reconhece a efetiva realização do objeto do convênio, mas ao fim se condena a restituição integral dos valores fornecidos".
4.	Pondera também que "mesmo que o cumprimento do objeto não sirva como substituto da prestação de contas, deve-se levar em conta que de fato algum valor fora utilizado corretamente, mesmo porque as diversas fiscalizações não apresentam quaisquer indícios de fraude ou desvio dos recursos públicos".
5.	O embargante afirma que essa condenação enseja um enriquecimento sem causa para a administração pública, uma vez que foram devidamente comprovados a utilização e os repasses dos valores apresentados nos extratos bancários.
6.	Traz jurisprudência de tribunais superiores no sentido de que seria impossível a condenação por dano presumido. Nesse sentido, deveria ser constatado o dano para que fosse possível a determinação de qualquer tipo de restituição.
7.	O primeiro julgado é do Tribunal Regional Federal da 5ª Região, o qual teria acolhido em parte recurso de ex-prefeita no sentido de ajustar sanções anteriormente a ela aplicadas, entre elas de suprimir a condenação de restituição dos valores do convênio ao erário. 
8.	A tese aplicada seria de que, "mesmo quando não prestadas as contas, tal fato, por si só, não é apto a dar ensejo à condenação ao ressarcimento ao erário, devendo haver prova da não execução do objeto conveniado, ou mesmo do desvio, ou apropriação dos recursos". 
9.	O segundo julgado é do Tribunal Regional Federal da 1ª Região, o qual teria acolhido em parte embargos de declaração. 
10.	A tese admitida foi a seguinte: "afastada a sanção de ressarcimento ao erário, por ausência de comprovação do efetivo prejuízo suportado pelo erário, em observância aos parâmetros normativos do art. 12 c/c o art. 21, inciso I, ambos da Lei 8.429/1992".
11.	Ao final, o recorrente requer que seja "sanada a contradição ora apontada, devendo este Ínclito Tribunal eliminar qualquer contradição quanto ao julgamento com base na simples presunção de veracidade".
	É o relatório.

Rafael Paulo Azevêdo Gomes (OAB/RN 10.265) e outros, representando Gilson Geraldo de Oliveira.

Não atuou.

TOMADA DE CONTAS ESPECIAL. CONVÊNIO. OMISSÃO NO DEVER DE PRESTAR CONTAS. REVELIA. CONTAS IRREGULARES. DÉBITO. MULTA. RECURSO DE RECONSIDERAÇÃO. JUSTIFICATIVAS PARA A NÃO APRESENTAÇÃO DA PRESTAÇÃO DE CONTAS. NÃO ACOLHIMENTO. NOVOS DOCUMENTOS APRESENTADOS A TÍTULO DE PRESTAÇÃO DE CONTAS. NÃO COMPROVAÇÃO DA REGULAR APLICAÇÃO DOS RECURSOS RECEBIDOS. CONHECIMENTO. NÃO PROVIMENTO. EMBARGOS DE DECLARAÇÃO. AUSÊNCIA DE CONTRADIÇÃO. CONHECIMENTO. REJEIÇÃO.

TOMADA DE CONTAS ESPECIAL (TCE)

Secretaria de Recursos (Serur).

Trata-se de embargos de declaração opostos por Gilson Geraldo de Oliveira (peça 87) contra o Acórdão 8831/2019-TCU-Primeira Câmara, por meio do qual o Tribunal negou provimento a seu recurso de reconsideração em face do Acórdão 3111/2018-TCU-Primeira Câmara. 
O Acórdão 3111/2018-TCU-Primeira Câmara, ao considerá-lo revel, julgou suas contas irregulares, condenou-o em débito no valor histórico de R$ 1.016.144,69 e aplicou-lhe multa no montante de R$ 100.000,00.
Nesta oportunidade, o embargante alega, em suma, que a deliberação recorrida estaria eivada de contradição, tendo em vista que "reconhece a efetiva realização do objeto do convênio, mas ao fim se condena a restituição integral dos valores fornecidos". 
Ademais, argumenta-se que não poderia haver condenação por dano presumido, como teria acontecido nestes autos.
Satisfeitos os requisitos atinentes à espécie, os presentes embargos devem ser conhecidos, com fundamento nos arts. 32, inciso II, e 34 da Lei 8.443/1992.
Em verdade, as razões recursais já foram analisadas na deliberação recorrida e todas as questões foram decididas, não caracterizando qualquer contradição no fato de não terem sido adotadas as teses e interpretações preferidas pelo embargante.
Não deve prosperar o argumento de que haveria contradição entre o reconhecimento de que o objeto fora cumprido e a determinação para restituição integral dos valores recebidos no convênio. 
Primeiramente, não houve o reconhecimento de que o objeto fora cumprido. Há, sim, alguns documentos, conforme mencionado no voto embargado, que mencionariam que alguma parcela do objeto teria sido executada. 
Ocorre que o embargante não trouxe aos autos elementos probantes suficientes para evidenciar os aspectos contábeis e financeiros da realização das despesas com vistas a demonstrar o nexo de causalidade entre a origem dos recursos e a despesa efetuada. 
Por evidente, a consecução do objeto teria que ser realizada com recursos oriundos do convênio e demonstrada por meio da devida prestação de contas. 
A jurisprudência deste Tribunal vem de longa data no sentido de que o ônus de comprovar a regularidade integral na aplicação dos recursos públicos compete ao gestor. Os documentos apresentados com vistas a demonstrar o bom emprego dos valores públicos devem comprovar que esses recursos foram efetivamente utilizados no objeto pactuado  (nexo de causalidade)  , de acordo com os normativos legais e regulamentares vigentes, a exemplo do Acórdão 1996/2007-TCU-Plenário. 
No voto que apreciou o recurso de reconsideração, apontei, entre outros, exemplo claro da insuficiência da prestação de contas apresentada, in verbis:
" (...) 
No que concerne às parcelas transferidas em 2009 e 2010, o recorrente apresenta alguns documentos visando demonstrar a execução do objeto. Segundo os Pareceres Técnicos 73, de 19/10/2011 (peça 51, p. 10-12) e 74 (peça 51, p. 18-21) , de 16/11/2011, ambos da Secretaria Nacional de Segurança Alimentar e Nutricional do MDS, há análise de relatórios trimestrais apresentados pela convenente em cumprimento à Cláusula 2.2.6. Os relatórios indicariam que as metas do plano de trabalho do convênio estariam sendo executadas. 
O recorrente traz extrato bancário do mês de setembro de 2011 da conta bancária 46.113-x do Banco do Brasil (conta específica do convênio - peça 1, p. 124) , o qual discrimina transferências para supostos fornecedores do convênio (peça 52) . No entanto, não há qualquer outro documento referente a esse período que indique o nexo de causalidade entre essas transferências e o objeto do convênio. Em adição, não foram juntados os extratos bancários dos demais meses de execução do convênio. Nesse sentido, não restaria demonstrado o nexo de causalidade entre os recursos repassados e o objeto do convênio."
Ora, a constatação acima provoca o imediato questionamento: por que os extratos dos demais meses da conta específica do convênio não foram acostados na prestação de contas ou nestes autos de TCE? 
Assim, não é possível traçar o caminho percorrido dos dispêndios e, por consequência, aferir a boa e regular aplicação dos recursos recebidos. 
Desde a fase interna desta TCE, foi dada oportunidade ao embargante de apresentar a documentação bancária, financeira e fiscal referente à eventual execução física alegada. Os documentos acostados, até este momento, não são aptos para tanto.
Em suma, não há contradição no acórdão embargado, pois não restou demonstrada a regularidade da aplicação dos recursos do Convênio 34/2009.
Por seu turno, não há que se falar em dano presumido. Desde a fase interna desta TCE, passando por todas as análises realizadas no âmbito deste Tribunal, o dano ao erário foi regularmente caracterizado nos autos, mediante a devida quantificação, a descrição do ato ilícito, o nexo de causalidade entre a conduta e o resultado e a existência de culpa.
Diferentemente do alegado, restou demonstrado que o dano apontado nesta TCE ocorreu como consequência inevitável da conduta praticada pelo embargante, o qual, como dito acima, não conseguiu comprovar a regularidade na aplicação dos recursos recebidos pelo convênio. 
Quanto aos julgados apresentados, cabe anotar, inicialmente, que ambos foram proferidos em ações de improbidade administrativa, as quais não vinculam o juízo desta Corte, em consonância com o princípio da independência entre as instâncias. 
Sem prejuízo dessa ponderação, os julgados trazidos também não socorrem o embargante. 
A tese aplicada pelo Tribunal Regional Federal da 5ª Região seria de que, "mesmo quando não prestadas as contas, tal fato, por si só, não é apto a dar ensejo à condenação ao ressarcimento ao erário, devendo haver prova da não execução do objeto conveniado, ou mesmo do desvio, ou apropriação dos recursos". 
Primeiro, há diferenças entre as ações de improbidade administrativa e o processo de tomada de contas especial. Naquelas, a verificação de dolo é relevante para a possível condenação do réu. Talvez por isso, não tenha havido, no caso, a apreciação da regularidade da prestação de contas, mas, sim, da ocorrência ou não de desvio e/ou da apropriação de recursos.
 Já  nos  processos  de  competência  deste  Tribunal,  é  fundamental  que  reste  demonstrada  a  boa  e  regular aplicação dos recursos públicos. Não é necessário que haja dolo para a caracterização do dano ao erário, bastando a existência de culpa. Também não é necessário demonstrar que o agente se locupletou ou se beneficiou indevidamente ou a terceiros.
Ademais, a tese não se aproveita ao presente caso, pois nem mesmo houve a comprovação de que a suposta execução parcial do objeto fora realizada com recursos da avença. 
 Na mesma linha, a tese admitida pelo Tribunal Regional Federal 1ª Região de que, em não havendo prejuízo, não haveria ressarcimento ao erário também não é aplicável ao presente caso, uma vez que houve efetivo prejuízo suportado pelo erário, em virtude de o embargante, na qualidade de ex-prefeito e responsável pela aplicação dos recursos repassados para a consecução de uma política pública não ter conseguido demonstrar a boa e regular aplicação desses, conforme demonstrado nesta TCE. 
Entendo que o dano ao erário foi devidamente apurado e caracterizado. Assim, não vislumbro a contradição apontada e não havendo sido identificados outros vícios a serem sanados na deliberação atacada, devem ser rejeitados os presentes embargos.
	Ante o exposto, voto por que o Tribunal adote o Acórdão que ora submeto à deliberação deste Colegiado.
TCU, Sala das Sessões Ministro Luciano Brandão Alves de Souza, em 28 de abril de 2020.
Ministro BRUNO DANTAS 
Relator